【裁判字號】    90,台上,7355
【裁判日期】    901206
【裁判案由】    妨害投票
【裁判全文】
最高法院刑事判決                                九十年度台上字第七三五五號
    上  訴  人  甲○○
右上訴人因妨害投票案件，不服台灣高等法院台南分院中華民國九十年九月十九日第
二審更審判決（九十年度重上更(三)字第二一三號，起訴案號：台灣台南地方法院檢察
署八十七年度偵字第一三五六九號），提起上訴，本院判決如左：
    主  文
上訴駁回。
    理  由
一妨害投票部分：
按刑事訴訟法第三百七十七條規定，上訴於第三審法院，非以判決違背法令為理由，
不得為之。是提起第三審上訴，應以原判決違背法令為理由，係屬法定要件。如果上
訴理由狀並未依據卷內訴訟資料，具體指摘原判決不適用何種法則或如何適用不當，
或所指摘原判決違法情事，顯與法律規定得為第三審上訴理由之違法情形，不相適合
時，均應認其上訴為違背法律上之程式，予以駁回。本件上訴意旨略稱：(一)、原判決
就台南市西區戶政事務所會辦單所載「無法以虛報遷入查報」之有利上訴人甲○○之
證據，不加採納，復未說明其不予採納之理由，顯有判決不備理由之當然違背法令。
(二)、原判決依檢察官現場勘驗筆錄認定原判決附表所示之四處所，無法住進其所遷入
之全部人口，但是否能住進部分人口，未加以調查，即推定全部遷入人口均未實際居
住各該處所，其判斷證據之證明力，違背經驗法則及論理法則。(三)、原判決理由未說
明原判決附表所示遷入之人口及其前往投票，與里長選舉之結果間有何因果關係，復
於無證據可證明該附表所示遷址之人均投票支持上訴人之情況下，推測擬制彼等全部
投票給上訴人，致使該次里長選舉之得票發生不正確結果，顯有判決不備理由及違背
證據法則之違法。(四)、原判決依台南市○○路○段九十五號、一一五號二戶之遷出資
料，認其多數於選後遷出，而未究明同路段一一七號、一二七號之住戶遷出狀況，逕
認其為「幽靈人口」，有應於審判期日調查之證據未予調查之違法。且各該住戶遷入
戶籍時，尚無特定之里長候選人產生，原判決認上訴人為增加票源，而辦理「幽靈人
口」戶戶口遷移，理由矛盾。上訴人若意在增加票源始將各該住戶遷入，豈會有住戶
屆時未往投票之理，原判決未詳予究明，遽令上訴人負刑責，亦屬違法。(五)、原判決
未諭知上訴人緩刑，有判決不適用法則之違法等語。
惟查原判決認定上訴人有原判決事實欄所記載之妨害投票犯行，係依憑上訴人相關供
述、證人施乃文、李維智、陳文琦、高文濱、王萬順之證言、卷附台灣台南地方法院
檢察署檢察官民國八十七年八月十四日勘驗筆錄、選舉人領票清冊、台南市西區戶政
事務所八十九年五月二十三日函、原判決附表所示各遷入戶之遷入、遷出申請書、戶
籍謄本等證據，予以綜合判斷，因而撤銷第一審關於上訴人部分之判決，改判論處上
訴人共同以非法之方法，使投票發生不正確之結果罪刑，已詳予說明其所憑之證據及
其認定之理由。而以上訴人雖否認有妨害投票之犯行，辯稱：伊有辦遷入戶口之事，
但不知為違法之事，否則不會為之云云，認係卸責之詞，不足採信，於理由內予以指
駁，復明管區警員查報「非虛報」（指台南市西區戶政事務所會辦（查）單管區警
員陳復內容），係管區警員覆函通知戶政人員查詢之結果，與檢察官勘驗調查之結果
不符，尚難採為原判決附表所示各虛偽遷入之人有在各該地址居住，而認定其非所謂
「幽靈人口」。所為論斷，均有卷存資料可資覆按，從形式上觀察，並無所謂違背法
令之情形存在。按證據之取捨及其證明力如何，法院依法有自由判斷之權，此項自由
判斷職權之行使，苟係基於普通日常生活之經驗，而非違背客觀上應認為確實之定則
者，即屬合於經驗法則，不容當事人任意指摘。原判決依前述檢察官勘驗筆錄之記載
，原判決附表所示台南市○○路○段九十五號、一一五號、一一七號及一二七號等四
處房屋之面積、設備及使用情形，無法供各該附表所示之人口居住。且各該處所為工
作場所，並非員工生活居住之地方，上訴人竟於接近取得選舉權基準日即八十七年二
月十二日前，由其僱用之員工楊明義、蘇美宜代為辦理原判決附表所示各住戶之戶籍
遷入（原住戶除外），嗣多數又於選舉過後，由楊明義代為辦理遷出，參酌上訴人於
原審亦自承原本有意遷入七、八十人等情以觀，上訴人顯然係為使原判決附表所示之
人取得台南市第十六屆西區北頭里里長選舉之投票權而虛偽申請遷入各該地址。而該
虛偽遷入戶籍之五十八人中有五十五人均參與該次里長之投票，且多投票給上訴人，
證人施乃文、李維智、陳文琦、高文濱、王萬順等亦均證實彼等均投票給上訴人，上
訴人於該次里長選舉中得一百四十票當選里長（另一落選人得一百二十一票），因認
上訴人以虛偽不實之戶籍遷入之非法方法，使投票發生不正確結果，而論以刑法第一
百四十六條第一項之罪，已於理由內詳予說明，自屬有據。上訴意旨，對原審採證認
事及判斷證據證明力之職權行使，徒憑己意漫指其違法，再為事實之爭執，難認係合
法上訴第三審之理由。又卷附台南市西區戶政事務所會辦（查）單三張之陳復內容雖
記載：該（台南市○○路○段）九十五號、一一五號、一一七號，……所以無法以虛
報遷入查報（選他字第三○六號卷第四至六頁），然此為管區警員函復該戶政事務所
之內容，有該會辦（查）單可稽。原判決既已於理由內說明：至管區查報「非虛報」
，亦係管區警員覆函通知戶政人員查詢之結果，既與上開調查結果（指檢察官之勘驗
等相關證據）不符，自難憑採（各遷入戶）確實居住，而非所謂「幽靈人口」等語。
雖行文用語，有欠周全，但實已說明上開會辦單所謂「所以無法以虛報遷入查報」云
云，不足採為上訴人有利之證明，難謂有理由不備之情形。至緩刑之宣告，除應具備
一定條件外，並須有可認為以暫不執行刑罰為適當之情形，始得為之，屬法院裁判時
得依職權自由裁量之事項，當事人不得以原審未諭知緩刑指為違背法令。本件此部分
之上訴為違背法律上之程式，應予駁回。
二使公務員登載不實公文書部分：
按刑事訴訟法第三百七十六條所列各罪之案件，經第二審判決者，不得上訴於第三審
法院，法有明文。本件上訴人牽連犯使公務員登載不實公文書罪部分，原判決認係成
立刑法第二百十四條之罪，核屬刑事訴訟法第三百七十六條第一款之案件，依上開說
明，既經第二審判決，自不得上訴於第三審法院。縱此部分與前述上訴人妨害投票罪
部分有牽連犯關係，為裁判上一罪，但其妨害投票罪部分之上訴為不合法，本院應從
程序上予以駁回，而無從為實體上判決，對於輕罪部分之此部分，亦無從適用審判不
可分原則，為實體上審判。上訴人竟復一併提起上訴，顯為法所不許，應予駁回。
據上論結，應依刑事訴訟法第三百九十五條前段，判決如主文。
中      華      民      國     九十     年     十二     月       六     日
                              最高法院刑事第四庭
                                  審判長法官  董  明  霈
                                        法官  丁  錦  清
                                        法官  林  茂  雄
                                        法官  王  居  財
                                        法官  張  祺  祥
      右正本證明與原本無異
                                              書  記  官
中      華      民      國     九十     年     十二     月     十一     日


司法院資訊處製作；財團法人民間司法改革基金會備份。
